【裁判字號】    98,上訴,441
【裁判日期】    980325
【裁判案由】    違反毒品危害防制條例
【裁判全文】
臺灣高等法院臺中分院刑事判決         98年度上訴字第441號
上  訴  人  臺灣彰化地方法院檢察署檢察官
被      告  甲○○
上列上訴人因被告違反毒品危害防制條例案件，不服臺灣彰化地
方法院97年度訴字第3317號中華民國97年12月26日第一審判決（
起訴案號：臺灣彰化地方法院檢察署97年度毒偵字第3180、4299
號），提起上訴，本院判決如下：
    主  文
上訴駁回。
    事  實
一、甲○○於民國（下同）90年間，因施用毒品案件經法院裁定
    送觀察勒戒後，認有繼續施用毒品之傾向，由法院裁定令入
    戒治處所強制戒治，經評定合格認無繼續戒治必要，由法院
    裁定停止戒治付保護管束，於92年6月5日保護管束期滿而執
    行完畢。又於94年間，因施用毒品案件，經本院判處有期徒
    刑10月確定；於95年間，又因施用毒品案件，經原審法院判
    處有期徒刑3月，二案經裁定應執行有期徒刑1年確定，於96
    年2月10日執行完畢。仍不知悔改，復基於施用第一、二級
    毒品之犯意，於97年7月29日上午9時許，在彰化縣大村鄉村
    ○村○○○路路旁，將第一級毒品海洛因及第二級毒品甲基
    安非他命置於香菸點火吸食，同時施用海洛因及甲基安非他
    命1次。嗣於97年7月29日下午2時10分許，為警於彰化縣大
    村鄉村○村○○○路21號前查獲，並扣得其所有之海洛因1
    包（送驗淨重0.1183公克，驗餘淨重0.111公克），並採其
    尿液送驗結果，呈嗎啡、可待因、安非他命、甲基安非他命
    陽性反應。
二、案經彰化縣警察局員林分局報告臺灣彰化地方法院檢察署檢
    察官偵查起訴。
    理  由
一、上揭事實，業據被告甲○○於原審及本院審理時坦承不諱，
    其為警查獲時採集之尿液經送鑑驗結果，確呈安非他命、甲
    基安非他命、可待因、嗎啡陽性反應，有尿液編號與真實姓
    名對照認證單、及中山醫學大學附設醫院檢驗科藥物檢測中
    心97年9月18日尿液檢驗複驗報告各1紙在卷可稽；扣案之白
    色粉末1包，經送鑑驗結果，確實含第一級毒品海洛因成分
    （送驗淨重0.1183公克，驗餘淨重0.111公克），有毒品初
    步檢驗報告單及行政院衛生署草屯療養院97年8月25日草療
    鑑字第0970007460號鑑定書各1紙附卷可參，足見被告之自
    白與事實相符。
二、按觀察勒戒或強制戒治執行完畢釋放後，5年內再犯毒品危
    害防制條例第10條之罪，即應直接依法追訴判決，固毋庸再
    行該條例針對「初犯」所規定之觀察、勒戒或強制戒治等治
    療程序，然若係於觀察、勒戒或強制戒治執行完畢釋放後，
    5年後再犯第10條之罪者，則應重新依該條例第20條第1項、
    第2項關於「初犯」之規定，先行送觀察、勒戒，並依其觀
    察、勒戒結果有無繼續施用毒品傾向，以定其是否施以強制
    戒治之治療程序，再於上開治療程序執行完畢後始由檢察官
    為不起訴處分，而非直接加以追訴處罰，毒品危害防制條例
    （於92年7月9日修正公布，自93年1月9日施行）第20條、第
    23條規定甚明。而考諸前開毒品危害防制條例之修正理由主
    要係認觀察、勒戒或強制戒治後5年後再犯者，顯見前所實
    施之觀察、勒戒或強制戒治已足以遮斷其施用毒品之癮，為
    期自新及協助其斷除毒癮，對此5年後再犯者仍適用初犯之
    規定（即該條例第20條第3項之規定），即先經觀察、勒戒
    、強制戒治之程序【見該條例第20條修法理由5第3項修正理
    由（二）】，且為配合簡化施用毒品犯之刑事處遇程序，並
    鑑於經觀察、勒戒或強制戒治執行完畢釋放後5年內再犯者
    ，其再犯率甚高，原據以實施之觀察勒戒及強制戒治既已無
    法收其實效，自應施以刑事處遇【見該條例第23條修正理由
    3（二）】，凡此俱見現行毒品危害防制條例於修正時刪除
    修正前2犯及3犯之規定，一改修法前繁雜之處遇程序，僅將
    施用毒品犯簡化區分為初犯、再犯外，並認施用毒品者係屬
    病患性犯人，以觀察、勒戒戒除其身癮，併以強制戒治方式
    祛除心癮之措施。由是觀之，現行毒品危害防制條例仍採「
    刑罰處遇程序」與「治療之保安處分程序」二者併行之方式
    ，並將施用毒品者區分為「初犯」與「再犯」之不同，詳言
    之，倘毒品施用者係前經觀察、勒戒或強制戒制等治療程序
    執行完畢5年後，始再施用毒品之「初犯」，因認前所執行
    之觀察、勒戒或強制戒治足收戒除毒癮之效，自應重新先經
    觀察、勒戒或強制戒治等治療程序，並於治療程序執行完畢
    後由檢察官直接為不起訴處分，毋庸對之追訴處罰，在「再
    犯」之情形，因其先前所為治療程序顯未能收祛除毒癮之實
    效，且考量施用毒品者之再犯率偏高，乃簡化其刑事處遇程
    序，而對之直接追訴處罰，不再施以保安處分之治療程序，
    是現行毒品危害防制條例所採「初犯」與「再犯」之界分，
    已揚棄過去修正前毒品危害防制條例所採一、二、三犯之判
    斷標準及處遇程序，且側重於觀察、勒戒或強制戒治等治療
    程序是否確實收其成效。因之，對於所謂「初犯」與「再犯
    」之區別，除應視其是否於觀察、勒戒或強制戒治執行完畢
    釋放後，5年後再犯者外，尚應兼顧其前次所施予觀察、勒
    戒、強制戒治程序之成效以資判斷，如此方能貫徹現行毒品
    危害防制條例之修正立法意旨，且細繹現行毒品危害防制條
    例第20條、第23條之立法理由可知，所謂「再犯」應係指依
    該條例規定執行觀察、勒戒、強制戒治完畢釋放，再犯施用
    毒品罪者均屬之（見該條例第20條修法理由2後段），是對
    於現行毒品危害防制條例第20條第3項規定「觀察、勒戒或
    強制戒治執行完畢後，5年後再犯」之解釋，自應限於該施
    用毒品之行為人於觀察、勒戒或強制戒治執行完畢後5年內
    均未再有任何施用毒品之犯行，始足當之，茍其施用毒品之
    犯行，前經觀察、勒戒或強制戒治執行完畢後，5年內曾因
    再犯施用第1、2級毒品之行為，而經法院判處刑罰之處遇程
    序確定者，縱其係於觀察、勒戒或強制戒治執行完畢5年後
    復為施用毒品者，因其於治療程序之保安處分執行完畢5年
    內，既仍有繼續施用毒品之犯行，即難認前所執行之治療程
    序有何戒除其身心毒癮之成效可言，自不得僅憑該次施用毒
    品犯行係在前次執行治療程序之保安處分完畢後5年後再犯
    一端，即依現行毒品危害防制條例第20條第3項規定，逕認
    為「初犯」，而適用同條第1、2項之觀察、勒戒或強制戒治
    等治療程序，否則無異使接受治療程序執行成效不彰，而屢
    犯施用毒品罪之行為人，僅因其施用毒品行為與前次觀察、
    勒戒或強制戒治完畢之時間相距已逾5年，反得循初犯之保
    安處分程序，獲邀寬典，不啻與前揭毒品危害防制條例之修
    法初衷背道而馳，是就此情形，仍應認屬「再犯」之範疇，
    直接適用刑事刑罰處遇之程序，始符修法之本旨。查本件被
    告前於90年間，因施用第一、二級毒品案件，經法院號裁定
    送觀察勒戒後，認有繼續施用毒品之傾向，由法院裁定令入
    戒治處所施以強制戒治，嗣經評定合格，認無繼續戒治之必
    要，由法院裁定停止戒治付保護管束，於92年6月5日保護管
    束期滿而執行完畢。其於前開強制戒治執行完畢5年內之94
    年間，因施用毒品案件，經本院判處有期徒刑10月確定，有
    臺灣高等法院被告全國前案紀錄表在卷可參，被告本件施用
    第一、二級毒品之犯行，雖係在前次強制戒治處分執行完畢
    5年後所犯，惟其於上開強制戒治處分執行完畢釋放5年內，
    曾再犯施用毒品罪經法院判刑確定，已如上述，顯見其並非
    於強制戒治處分執行完畢釋放後5年內均無任何施用毒品之
    犯行，既已於上開強制戒治處分執行完畢5年內再犯施用第
    一、二級毒品之罪，已符合毒品危害防制條第23條第2項所
    定之追訴要件，揆諸上開毒品危害防制條例條文及說明，被
    告所為本件施用第一、二級毒品之犯行，即均無「初犯」規
    定之適用，自均毋須再重新施予觀察、勒戒或強制戒制之處
    遇程序，而均應直接訴追處罰，附此敘明。
三、核被告甲○○所為，係犯毒品危害防制條例第10條第1項之
    施用第一級毒品罪及同條例第10條第2項之施用第二級毒品
    罪。被告於施用前持有海洛因、甲基安非他命之低度行為，
    各為施用之高度行為所吸收，均不另論罪。又被告於97年7
    月29日以一個施用行為，同時施用海洛因及甲基安非他命，
    係一行為同時觸犯二罪名，為想像競合犯，應依刑法第55條
    規定，從一重之施用第一級毒品罪處斷。公訴意旨認被告係
    分別施用第一、二級毒品，應數罪併罰，容有未洽。又被告
    於94年間，因施用毒品案件，經本院判處有期徒刑10月確定
    ；又於95年間，因施用毒品案件，經原審法院判處有期徒刑
    3月確定，上開二案經裁定應執行有期徒刑1年確定，於96年
    2月10日執行完畢等情，有臺灣彰化地方法院檢察署刑案資
    料查註紀錄表、臺灣高等法院被告前案紀錄表在卷可憑，其
    於5年以內故意再犯本件有期徒刑以上之罪，為累犯，應依
    刑法第47條第1項規定加重其刑。扣案之海洛因1包（送驗淨
    重0.1183公克，驗餘淨重0.111公克）為查獲之第一級毒品
    ，不問屬於犯人與否，依毒品危害防制條例第18條第1項前
    段規定宣告沒收並銷燬之。
四、原審以被告犯行事證明確，引據毒品危害防制條例第10條第
    1、2項、第18條第1項前段，刑法第11條、第55條、第47條
    第1項規定，並審酌被告前有毒品前科，且曾送強制戒治，
    仍未能戒除毒癮，再度施用毒品戕害自身健康，及其犯罪之
    動機、目的、所生危害及犯後尚知坦承犯行，態度良好等一
    切情狀，量處有期徒刑九月，並就扣案海洛因宣告沒收銷燬
    之，核其認事用法均無不當，量刑亦屬妥適。檢察官上訴意
    旨略以：被告苟係同時施用該二種毒品，於警詢及偵查中即
    可主張之，而非否認未施用甲基安非他命，迄於原審始供承
    係同時施用二種毒品，且海洛因及甲基安非他命分屬中樞神
    經抑制作用及興奮劑，二者作用不同，被告實無同時施用之
    必要及動機，故被告所辯同時施用二種毒品，應非可採，原
    審遽予採信尚有不當等語，指摘原判決不當。查海洛因及甲
    基安非他命雖分屬對中樞神經產生抑制作用及興奮作用之二
    種毒品，然依法務部調查局調科字第0930036970號函所示：
    「毒品之施用並無一定方式，端視施用者之喜好而定。甲基
    安非他命之施用方法除注射外，另有燒煙吸食及吞服等。另
    依本局鑑驗毒品證物之經驗，曾發現海洛因與甲基安非他命
    摻雜之案例，由此研判確有可能前述兩種毒品合併施用之可
    能」等語（參法官辦理刑事案件參考手冊一第287頁），可
    知確有將該二種毒品合併施用之情形，本件既無事證足資證
    明被告係將二種毒品分別施用，而被告復供認係同時施用，
    其尿液亦驗出該二種毒品施用後之陽性反應，復有海洛因1
    包扣案足稽，應認其自白與事實尚相符合，堪予採信，檢察
    官之上訴，非有理由，應予駁回。
據上論結，應依刑事訴訟法第368條，判決如主文。
本案經檢察官乙○○到庭執行職務。
中    華    民    國    98    年    3     月    25    日
            刑事第十庭    審判長法  官  林  照  明
                                法  官  郭  瑞  祥
                                法  官  林  欽  章
以上正本證明與原本無異。
如不服本判決應於收受送達後10日內向本院提出上訴書狀，其未
敘述上訴之理由者，並得於提起上訴後10日內向本院補提理由書
（均須按他造當事人之人數附繕本）「切勿逕送上級法院」。
                                書記官  許  哲  禎
中    華    民    國    98    年    3     月    25    日
毒品危害防制條例第10條
施用第一級毒品者，處 6 月以上 5 年以下有期徒刑。
施用第二級毒品者，處 3 年以下有期徒刑。


司法院資訊處製作；財團法人民間司法改革基金會備份。
